【裁判字號】    99,消債抗,64
【裁判日期】    990322
【裁判案由】    聲請更生程序
【裁判全文】
臺灣高雄地方法院民事裁定            99年度消債抗字第64號
抗  告  人  甲○○
上列抗告人因聲請更生程序事件，對於民國99年2 月25日本院99
年度消債更字第42號裁定提起抗告，本院裁定如下：
    主    文
抗告駁回。
抗告程序費用新臺幣壹仟元由抗告人負擔。
    理    由
一、本件抗告意旨略以：抗告人即債務人（以下簡稱抗告人）確
    有誠意償還債務，然抗告人前向最大債權銀行台新國際商業
    銀行（下稱台新銀行）申請前置協商，台新銀行提出之還款
    方案清償期數不確定，亦未言明是否加計利息，是抗告人就
    台新銀行之提議頗有疑慮，遂表明無法同意此等還款方案，
    欲依更生程序清償債務，爰聲請更生。然原裁定率以抗告人
    意欲架空前置協商程序、圖謀減免債務，遽認抗告人缺乏誠
    意，逕予駁回抗告人更生之聲請，顯有違誤。為此，爰依法
    提起本件抗告，請求廢棄原裁定，並准予裁定開始更生程序
    等語。
二、按「為使負債務之消費者得依本條例所定程序清理其債務，
    以調整其與債權人及其他利害關係人之權利義務關係，保障
    債權人之公平受償，謀求消費者經濟生活之更生及社會經濟
    之健全發展，特制定本條例」；「債務人不能清償債務或有
    不能清償之虞者，得依本條例所定更生或清算程序，清理其
    債務」；「債務人對於金融機構因消費借貸、自用住宅借款
    、信用卡或現金卡契約而負債務，在聲請更生或清算前，應
    提出債權人清冊，以書面向最大債權金融機構請求協商債務
    清償方案，並表明共同協商之意旨。」；消費者債務清理條
    例第1 條、第3 條、第151 條第1 項分別定有明文。消費者
    債務清理條例立法本意乃為助陷於經濟上困境之消費者跳脫
    惡性循環之債務窘境，並避免衍生嚴重之社會問題及維持安
    定之社會經濟秩序，故提供有更生或清算之程序二種手段供
    債務人重整其債務，妥適調整其與各相關債權人等間之權利
    義務關係，以謀求消費者經濟生活之更生機會，從而健全社
    會經濟發展。然私法上之債之關係，立基於當事人間之信賴
    關係，為今社會經濟發展所繫，故當事人循法追求己利之際
    ，亦應慮及對造權益，並需考量該債之關係在社會上之輕重
    ，且基於誠實及信用之原則，行使其債權及履行其債務，故
    債務人之消費者欲以上開條例調整債務關係時，自應以誠信
    原則為準繩，故法院僅得於聲請人實有不能清償債務或有不
    能清償之虞時，且在債權人與債務人於真切協商未果之後，
    始得居中介入兩造間為解決債務關係之仲裁，以免有心之人
    藉此條例而恣意圖謀脫免債務，嚴重破壞經濟流通，陷社會
    於道德危險之動盪，使融資之人因信用緊縮而無法貸得款項
    ，徒增社會經濟動亂。
三、本件抗告人前向本院聲請更生，雖主張：其有不能清償債務
    情事，前以書面向最大債權金融機構即台新銀行請求共同協
    商債務清償方案，因未能接受顯足以負擔之還款金額致協商
    不成立，且未經法院裁定開始清算程序或宣告破產等語。然
    查，抗告人前向台新銀行申請前置協商，台新銀行先提供18
    0 期0 利率、每月償還8,640 元之還款方案，嗣復改為前6
    年每月清償5,000 元，6 年後視清償狀況再決定還款金額之
    二階段還款方案，因抗告人未能接受顯足以負擔之還款方案
    致協商未成立，有前置協商不成立通知書附卷可稽（見消債
    更卷第11頁）。惟抗告人前於本院聲請更生時自行評估每月
    可還款10,000元，有陳報狀在卷可按（見消債更卷第38頁）
    ，則抗告人是否確實無法負擔前開銀行所提之協商方案，而
    有不能清償債務之情事需藉助更生程序清理債務之必要，已
    有疑問。雖抗告意旨稱不知台新銀行提出之二階段還款方案
    之清償期數及有無加計利息，因之有所疑慮而無法同意該更
    生方案云云，然參以抗告人所提還款方案總還款金額為960,
    000 元（見消債更卷第38頁反面），而台新銀行提出之二階
    段還款方案，前6 年總清償額為360,000 元（計算式：5,00
    0 元×12×6 ＝360,000 元），尚未及抗告人所提方案還款
    金額之一半，難謂抗告人有嗣後無法履行該更生方案之疑慮
    。又抗告人亦稱其與台新銀行實力相距甚遠，為保障自身權
    利而審慎行事云云，惟其既有疑慮，本應與台新銀行進一步
    磋商協調，而非僅表明無法接受協商方案後即逕聲請更生，
    否則無異架空前置協商程序，有違誠信原則，亦與消費者債
    務清理條例之立法意旨不符，是抗告意旨所言應非可採。
四、綜上所述，抗告人本可經前置協商程序處理債務，而無藉由
    更生程序調整其與債權人之間權利義務關係之必要，然抗告
    人並未接受較原先自己所提每月可負擔金額更低之還款方案
    ，亦未充分展現誠意以確實與債權人進行協商，抗告人既無
    不能清償債務或有不能清償之虞之情事，依上開說明及規定
    ，其聲請之更生已有要件不備。從而，原裁定以抗告人無不
    能清償債務之情事為由，而駁回其更生之聲請，於法並無不
    合，其駁回抗告人之更生聲請為有理由，抗告人對原裁定提
    起抗告非為有理，自應予以駁回。
五、據上論結，本件抗告為無理由，依消費者債務清理條例第15
    條，民事訴訟法第495 條之1 第1 項、第449 條第1 項、第
    95條、第78條，裁定如主文。
中    華    民    國    99    年    3     月    22    日
              民事第一庭      審判長法  官  黃國川
                                    法  官  張茹棻
                                    法  官  林岳葳
上為正本係照原本作成。
本裁定不得抗告。
中    華    民    國    99    年    3     月    22    日
                                    書記官  簡文清

司法院資訊處製作；財團法人民間司法改革基金會備份。
